最高法院民事判決　　　　　　　九十六年度台上字第八三六號
上　訴　人　國防部陸軍司令部
法定代理人　丁○○
訴訟代理人　林志宏律師
被 上訴 人　甲○○
　　　　　　乙○○
　　　　　　丙○○
上列當事人間請求遷讓房屋事件，上訴人對於中華民國九十五年
九月二十七日台灣高等法院第二審判決（九十五年度上字第二九
三號），提起上訴，本院判決如下：
    主  文
原判決關於駁回上訴人對於被上訴人在第一審之訴及該訴訟費用
部分廢棄，發回台灣高等法院。
    理  由
本件上訴人之法定代理人，於上訴第三審後，由胡鎮埔變更為丁
○○，有國防部民國九十六年二月一日選返字第○九六○○○一
六八○號令可憑，茲丁○○聲明承受訴訟，核無不合，先予敘明
。
次按上訴人主張：伊為如原判決附表（下稱附表）所示房屋之管
理機關，各該房屋原為伊提供予單身退除役軍官人員作為宿舍使
用。被上訴人甲○○、乙○○、丙○○本為伊所屬之單身退除役
軍官人員，分別獲配住附表編號二、四、六房屋（門牌號碼為台
北市○○區○○街一三七巷六四號、七二號、八二號，下稱系爭
六四號、七二號、八二號房屋），惟因其等均已結婚，喪失單身
資格，業遭伊註銷借住使用上列房屋之資格，並終止各房屋之使
用借貸契約，然其等卻仍無權占有使用上列各房屋，爰依民法第
七百六十七條、第四百七十條規定為請求，求為命甲○○、乙○
○、丙○○應分別將系爭六四號、七二號、八二號房屋（占有使
用面積、位置分別如原判決附圖Ｂ、附圖Ｄ、附圖Ｇ、戊、戊１
）遷讓返還予伊之判決。
被上訴人則以：甲○○、乙○○、丙○○均奉令分別配住於系爭
六四號、七二號、八二號房屋，非無權占有。且前開房屋坐落基
地之管理機關為行政院農業委員會苗栗區農業改良場（下稱苗栗
農改場），伊等已向國有財產局申請承租土地，又該屋因老舊不
堪使用，伊等均加以修繕重建，上訴人已非系爭房屋之所有權人
或管理機關等語，資為抗辯。
原將第一審所為上訴人對於被上訴人勝訴之判決廢棄，改判駁回
上訴人此部分在第一審之訴，係以：甲○○、乙○○、丙○○原
為上訴人所屬之單身退除役軍官人員，依序獲配居住系爭六四號
、七二號、八二號房屋，有門牌證明書、國軍房屋（交接）基本
資料卡、國防部陸軍總司令部九十四年三月三日鄭樸字第○九四
○○○三七六七號令可憑。又被上訴人使用系爭房屋時另行增建
，甲○○、乙○○增建部分門牌號碼各為台北市○○街一三七巷
五八弄七號及九號。次查系爭六四號、七二號、八二號房屋未辦
建物保存登記，故無建物登記謄本，為上訴人所陳明在卷，但系
爭房屋係屬國軍退除役軍官兵之宿舍，於四十九年間依序分配予
甲○○、乙○○、丙○○，直至九十四年三月三日經上訴人註銷
被上訴人之配住資格，除有上述文件為證外，亦為被上訴人所不
爭執，堪認系爭房屋確屬國有財產，上訴人主張伊為系爭房屋之
管理機關係屬事實，其代表國家起訴主張權利，自屬適格之當事
人。按借用人應於契約所定期限屆滿時，返還借用物。未定期限
者，應於依借貸之目的使用完畢時返還之。但經過相當時期，可
推定借用人已使用完畢者，貸與人亦得為返還之請求，民法第四
百七十條第一項定有明文。故未定期限之使用借貸契約，應於依
借貸之目的使用完畢時返還之，自應認於當事人於依借貸之目的
使用完畢時，借貸契約歸於消滅。被上訴人承認系爭房屋係由上
訴人分配予伊居住使用，且未定期限，堪認兩造間存有未定期限
之使用借貸契約。而依據上訴人之配住命令及國軍單身退員宿舍
管理作業規定，系爭房屋係以單身退除役軍官之資格而配住，現
住退員若已婚，應即註銷借住，並搬離宿舍，足證被上訴人係因
單身退徐役軍官而獲配系爭房屋，查甲○○、乙○○、丙○○分
別於五十年、五十一年、六十七年間結婚，應認兩造間原配住系
爭房屋之目的於被上訴人結婚時視為使用完畢，則兩造間之使用
借貸契約應於被上訴人結婚時即已歸於消滅，而今被上訴人仍占
用系爭房屋，固應屬無權占用。然按司法院大法官第一○七號解
釋，已登記不動產所有人之回復請求權無民法第一百二十五條消
滅時效之適用，其所謂已登記不動產係指已依土地法辦理登記之
不動產而言，所有權依法應登記而未登記之不動產被他人占用者
，其除去請求權及回復請求權即應有民法第一百二十五條消滅時
效之適用。系爭房屋並未依法辦理第一次登記，且上訴人亦未舉
證證明系爭房屋依法免予登記，依上說明，上訴人之所有物回復
請求權，應有民法第一百二十五條消滅時效之適用。甲○○、乙
○○、丙○○之使用借貸契約分別於五十年、五十一年、六十七
年因使用目的完畢而告消滅，自斯時起，上訴人即得行使所有物
返還請求權請求遷讓，上訴人遲延至九十四年六月二十八起訴，
均已逾十五年，被上訴人為時效抗辯，於法有據，上訴人請求被
上訴人遷讓系爭房屋，即不應准許等詞，為其判斷之基礎。
然查上訴人九十二年六月二十五日令重申「國軍單身退員宿舍作
業規定」第三條：人員管理（制）之(五)規定：「現住退員若已婚
，應即註銷借住，並搬離退舍，嚴禁私自將配偶（眷屬）安置於
退舍，俾維他人權益與居住環境安寧。」（見第一審卷(二)第一四
一至一四三頁），依此規定，退員若已婚，仍應註銷借住，始得
謂兩造之使用借貸關係消滅。上訴人於原審主張：伊之所有物返
還請求權及借用物返還請求權，均須使用借貸關係終止後方才發
生而可得行使，而伊於九十四年三月三日鄭樸字第○九四○○○
三七六七號令註銷被上訴人之配住權，此時合法終止使用借貸關
係，方才起算消滅時效，被上訴人辯稱伊之請求權已罹於十五年
時效而消滅，亦屬無據等語（參見原審卷第一三一、二○四、二
○五頁）。此攸關訴訟之勝負，原審未說明不足採取之理由，遽
為上訴人敗訴之判決，自嫌速斷。上訴論旨，指摘原判決關於被
上訴人勝訴部分不當，求予廢棄，非無理由。
據上論結，本件上訴為有理由。依民事訴訟法第四百七十七條第
一項、第四百七十八條第二項，判決如主文。
中　　華　　民　　國　九十六　年　  四 　 月 　二十 　日
                      最高法院民事第三庭
                          審判長法官  吳　正　一
                                法官  劉　福　聲
                                法官  黃　義　豐
                                法官  簡　清　忠
                                法官  吳　麗　女
      本件正本證明與原本無異
                                      書  記  官
中　　華　　民　　國　九十六　年　   四　 月 　三十 　日
                                                    Ｍ
